【裁判字號】    98,交聲,4488
【裁判日期】    990226
【裁判案由】    交管條例聲異
【裁判全文】
臺灣板橋地方法院交通事件裁定        98年度交聲字第4488號
原處分機關  交通部公路總局臺北區監理所
異  議  人
即受處分人  甲○○
上列異議人即受處分人因違反道路交通管理處罰條例案件，對於
交通部公路總局臺北區監理所於民國九十八年十一月二十日所為
之北監自裁字第裁四０－Ｃ00000000號裁決處分，聲明
異議，本院裁定如下：
    主  文
原處分關於裁處甲○○罰鍰新臺幣陸仟元部分撤銷，前開撤銷部
分甲○○不罰。
其餘異議駁回。
    理  由
一、原處分意旨略以：異議人即受處分人甲○○於民國九十八年
    十月三十一日十八時三分許，駕駛引擎號碼一五三０三八號
    之堆高機，在臺北縣泰山鄉○○路一二七號前，因有「肇事
    致人受輕傷而逃逸」之違規行為，經臺北縣政府警察局新莊
    分局交通分隊員警於九十八年十一月九日填製臺北縣政府警
    察局北縣警交大字第Ｚ000000000號舉發違反道路
    交通管理事件通知單舉發。嗣經異議人申訴，原處分機關函
    請舉發單位調查結果，仍認異議人確有前述之違規事由，爰
    依道路交通管理處罰條例第六十二條第三項前段（裁決書漏
    載）、第四項前段、第六十七條第三項（裁決書漏載）規定
    ，裁處罰鍰新臺幣（下同）六千元，吊銷駕駛執照，一年內
    禁考。
二、聲明異議意旨略以：伊領有堆高機駕照，為協助友人陳定偉
    將陷落於中聯貨運行廠內路面之自小客車移出塌陷處，遂駕
    駛停放於廠旁衛春豐所有之堆高機將自小客車移至路邊後，
    於下車察看停放位置之際，適逢謝文菁與彭美完共乘機車經
    過撞擊堆高機之前叉，致人車摔倒，因伊離開現場時已委託
    陳定偉廠長處理，且救護車已到現場，是伊客觀上並無駕駛
    肇事之堆高機逃離現場之行為，主觀上亦無逃逸之心態，並
    不構成駕駛汽車肇事致人受傷而逃逸之情事。為此聲明異議
    ，請求撤銷原處分云云。
三、按汽車駕駛人駕駛汽車肇事致人受傷或死亡者，應即採取救
    護措施及依規定處置，並通知警察機關處理，不得任意移動
    肇事汽車及現場痕跡證據，違反者處新臺幣三千元以上九千
    元以下罰鍰。前項駕駛人肇事致人受傷而逃逸者，吊銷其駕
    駛執照；又汽車駕駛人，曾依本條例其他各條規定吊銷駕駛
    執照者，一年內不得考領駕駛執照。道路交通管理處罰條例
    第六十二條第三項前段、第四項前段、第六十七條第三項分
    別定有明文。次按，非屬汽車範圍而行駛於道路上之動力機
    械，未依規定請領臨時通行證，或其駕駛人未依規定領有駕
    駛執照者，處所有人或駕駛人新臺幣三千元以上九千元以下
    罰鍰，並禁止其行駛；第一項動力機械行駛道路，違反本章
    汽車行駛規定條文者，依各該條規定處罰，道路交通管理處
    罰條例第三十二條第一項、第三項分別定有明文。據此，本
    件異議人所駕駛之堆高機，雖係非屬汽車範圍之動力機械，
    依道路交通管理處罰條例第三十二條第三項規定，亦有同條
    例第六十二條第三項前段、第四項前段、第六十七條第三項
    處罰規定之適用，合先敘明。
四、又按一行為同時違犯刑法上及行政法上作為或不作為義務之
    規定，處分機關及普通法院，固得各就系爭行為是否違反行
    政法上及刑法上作為或不作為義務，逕自調查、認定事實。
    然一行為同時觸犯刑事法律及違反行政法上義務規定者，依
    刑事法律處罰之，為行政罰法第二十六條第一項前段所明定
    ；必也該項行為經不起訴處分或為無罪、免訴、不受理、不
    付審理之裁判確定者，始得依違反行政法上義務規定裁處之
    ，此觀諸同條第二項規定自明。再依其立法理由：「行為同
    時觸犯刑事法律及違反行政法上義務規定時，由於刑罰與行
    政罰同屬對不法行為之制裁，而刑罰之懲罰作用較強，故依
    刑事法律處罰，即足資警惕時，實無一事二罰再處行政罰之
    必要。且刑事法律處罰，由法院依法定程序為之，較符合正
    當法律程序，應予優先適用。但罰鍰以外之沒入或其他種類
    行政罰，因兼具維護公共秩序之作用，為達行政目的，行政
    機關仍得併予裁處，故為第一項但書規定。前述行為如經檢
    察官為不起訴處分或法院為無罪、免訴、不受理或不付審理
    （少年事件）之裁判確定，行政罰之裁處即無一事二罰之疑
    慮，故第二項規定此時仍得依違反行政法上義務之規定裁處
    」。職此，因同時觸犯刑事法律及違反行政法上義務規定之
    行為，行政機關得否科以與刑罰相類之行政罰處罰，端視該
    行為之刑事訴追或審判程序終局結果而定，在刑事訴追、審
    判程序尚未終局確定前，行政機關自不得逕予裁罰，至於沒
    入或其他種類行政罰，因兼具維護公共秩序之作用，為達行
    政目的，行政機關仍得併予裁處，又此所稱「其他種類行政
    罰」，係指違反行政法上之義務應受「裁罰性」之「不利處
    分」而言，依行政罰法第二條規定，應包括剝奪或消滅資格
    、權利之吊銷證照處分在內。是以，汽車駕駛人肇事逃逸之
    行為，倘同時涉犯刑法第一百八十五條之四之公共危險罪嫌
    ，依上開行政罰法第二十六條第一項規定，道路交通主管處
    罰機關除得依該條項但書規定處以「其他種類行政罰」外，
    應由管轄之地方法院檢察署及各級法院依刑事案件程序處理
    ，非有行政罰法第二十六條第二項所規定之經不起訴處分或
    為無罪、免訴、不受理、不付審理之裁判確定等事由，即不
    得再依道路交通管理處罰條例第六十二條第三項規定裁處行
    為人「罰鍰」之行政罰。
五、經查：
  (一)異議人甲○○於九十八年十月三十一日十八時三分許，在臺
    北縣泰山鄉○○路一二七號前，駕駛衛春豐向景耀堆高機租
    賃之引擎號碼一五三０三八號堆高機，因堆高機前叉突出路
    緣而佔用部分道路，適逢謝文菁騎乘車牌號碼ＲＦＰ－三五
    五號輕型機車搭載彭美完經過而發生撞擊，致謝文菁受有左
    顴骨骨折、多處挫傷等傷害、彭美完受有左側第三、四、五
    肋骨骨折、多處挫傷等傷害。異議人於肇事後未下車查看處
    理，亦未對謝文菁、彭美完施以任何救護措施，逕行離開現
    場，嗣經臺北縣政府警察局新莊分局交通分隊警員通知異議
    人始到案說明等情，業經異議人於九十九年一月二十五日在
    本院九十九年度交訴字第三號刑事案件審理時自白不諱，核
    與證人即被害人謝文菁、彭美完於警詢、偵查中之證述情節
    ，證人即目擊者林于耕於警詢中之證述情節，證人陳定偉、
    衛春豐於警詢中之證述情節相符，並有臺北縣政府警察局九
    十八年十一月九日北縣警交大字第Ｃ00000000號舉
    發違反道路交通管理事件通知單、臺北縣政府警察局新莊分
    局交通分隊道路交通事故現場圖、道路交通事故調查報告表
    (一)、(二)、疑似道路交通事故肇事逃逸追查表、衛生署臺北醫
    院九十八年十一月三日第七五０九六號診斷證明書、衛生署
    臺北醫院九十八年十一月五日第七五二二一號診斷證明書各
    一份及現場暨車損照片十八幀等附卷可稽；而異議人上開肇
    事致人受傷而逃逸之犯行，亦經本院於九十九年二月一日以
    九十九年度交簡字第四七七號刑事判決判處有期徒刑六月，
    如易科罰金以新臺幣一千元折算一日，緩刑二年，於九十九
    年二月二十三日確定在案，有該刑事判決一份在卷可考。是
    異議人異議意旨所辯，顯無可採，其確有肇事致人受傷而逃
    逸之違規事實，應可認定。
  (二)罰鍰部分：查異議人上開肇事致人受傷而逃逸之違規事實，
    同時觸犯刑法第一百八十五條之四肇事致人受傷而逃逸罪，
    業經本院以九十九年度交簡字第四七七號判決在案，已如前
    述，揆諸首揭說明，自已該當行政罰法第二十六條第一項之
    「依刑事法律」之處罰，基於「一事不二罰」之行政罰原則
    ，就科處「罰鍰」部分，自不得再依道路交通管理處罰條例
    第六十三條第三項之規定逕予裁罰，故原處分機關逕以異議
    人肇事致人受傷而逃逸，處罰鍰六千元，尚有未洽。
  (三)吊銷駕駛執照部分：按道路交通管理處罰條例第六十八條規
    定：「汽車駕駛人，因違反本條例及道路交通安全規則之規
    定，受吊銷駕駛執照處分時，吊銷其持有各級車類之駕駛執
    照。」。又按動力機械行駛於道路時，其駕駛人必須領有小
    型車以上之駕駛執照。但自中華民國九十六年一月一日起，
    總重量逾三．五公噸之動力機械，其駕駛人應領有大貨車以
    上之駕駛執照，道路交通安全規則第八十三條第三項定有明
    文。而動力機械之操作人員其應具備操作資格、作業能力等
    ，應由勞工及工業安全主管機關依其相關法令規範，其駕駛
    動力機械之資格管理檢核，與一般汽車駕駛人之規定並不相
    同，有交通部九十二年二月二十六日交路字第０九二０００
    一七八四號函釋可參，是駕駛動力機械者應以先取得操作技
    術能力為前提。查本件異議人持有職業聯結車駕駛執照，並
    未領有堆高機訓練期滿成績合格之結業證書等情，業據異議
    人於警詢中供承在卷，並有證號查詢汽車駕駛人資料一紙在
    卷可稽，惟本案所處吊銷駕駛執照處分，既係吊銷異議人持
    有之各級車類駕駛執照，自與異議人本案違規時所駕駛之車
    輛種類無涉，亦與其有無駕駛動力機械堆高機之資格無涉。
    從而，異議人既有肇事致人受傷而逃逸之違規行為，參諸前
    開說明，異議人雖已受刑事處罰，仍應受除科處罰鍰外之其
    他種類行政罰之處罰，亦即吊銷異議人之駕駛執照。
五、綜上所述，本案異議人就上開同一駕駛動力機械堆高機肇事
    致人受傷而逃逸之行為，前既已經本院以九十九年度交簡字
    第四七七號判處有期徒刑六月，如易科罰金以新臺幣一千元
    折算一日，緩刑二年確定，自已該當行政罰法第二十六條第
    一項之「依刑事法律」之處罰，則原處分機關依道路交通管
    理處罰條例第六十二條第三項、第四項規定，對異議人上開
    駕駛汽車肇事致人受傷而逃逸之違規行為予以裁罰時，除其
    行為應處以其他種類行政罰即吊銷駕駛執照一年部分，仍得
    予以裁處外，就異議人違反行政法上義務而受裁處罰鍰六千
    元部分，依行政罰法第二十六條第一項前段規定，即應依刑
    事法律處罰之，不得再依上揭道路交通管理處罰條例第六十
    二條第三項規定裁罰之。從而，原處分機關依道路交通管理
    處罰條例第六十二條第四項規定，裁處吊銷駕駛執照一年之
    其他種類行政罰部分，於法並無不合，異議人此部分之異議
    ，為無理由，應予駁回。然原處分機關關於裁處異議人罰鍰
    六千元之行政罰部分，於法有違，則異議人此部分之異議，
    為有理由，自應由本院撤銷原處分關於裁處異議人罰鍰六千
    元部分，就該撤銷部分改諭知不罰，以資適法。
據上論斷，應依道路交通管理處罰條例第八十七條第二項，道路
交通案件處理辦法第二十條前段，裁定如主文。
中    華    民    國    99    年    2     月    26    日
                      交通法庭  法  官  王士珮
以上正本證明與原本無異
如不服本裁定應於送達後5日內向本院提出抗告狀
                                書記官  金和國
中    華    民    國    99    年    2     月    26    日

司法院資訊處製作；財團法人民間司法改革基金會備份。
